【裁判字號】    88,訴,2983
【裁判日期】    891117
【裁判案由】    拆屋還地
【裁判全文】
臺灣高雄地方法院民事判決  八十八年度訴字第二九八三號
    原      告  丁○○
    訴訟代理人  丙○○
                沈志純律師
    被      告  甲○○        .
    訴訟代理人  洪千琪律師        住高雄市苓雅區○○○路二九巷三號
右當事人間拆屋還地事件，本院判決如左：
    主    文
被告應將坐落高雄縣燕巢鄉○○○段第一五三之一地號上如附圖Ａ、Ｂ、Ｃ、Ｄ部分
所示面積共貳佰拾參平方公尺之地上物拆除，並將該土地交還給原告。
訴訟費用由被告負擔。
本判決第一項於原告以新台幣柒拾萬仟元供擔保後，得假執行，但被告如於假執
行程序實施前，以新台幣貳佰貳拾萬壹仟壹佰元為原告預供擔保，得免為假執行。
    事    實
甲、原告部分：
一、聲明：除假執行擔保金額外，如主文所示。
二、陳述：
  (一)被告甲○○於民國八十五年七月十日向原告借款新台幣（下同）五百萬元，約定
    清償期為八十五年十月九日，並訂有利息、違約金之約定。被告並於八十五年七
    月十一日，提供其所有坐落高雄縣燕巢鄉○○○段第一五三之一、之二、之三地
    號等三筆土地，為向原告借款之擔保，設定六百萬元之最高限額抵押權予原告，
    存續期間則自八十五年七月十日起至十月九日止。詎被告竟屆期未依約清償，原
    告遂聲請本院拍賣上開抵押物，其並在本院於八十七年七月十日進行第三次拍賣
    時，以債權人之地位承受該抵押物，本院並以八八高敬民修八十六執字第八九○
    八號核發不動產權利移轉證書，原告並已辦理所有權移轉登記在案，是原告即取
    得該三筆土地之所有權。惟被告甲○○竟於上開執行程序中、本院已進行查封程
    序後，出資在上開第一五三之一地號土地上（以下簡稱系爭土地）搭建如附圖Ａ
    、Ｂ、Ｃ、Ｄ所示四棟磚造地上物（以下簡稱系爭地上物），並以甲○○、戊○○及涂等勝為起造人之名義申請建造執照，嗣再變更起造人甲○○為乙○○。惟
    直至本院至現場勘驗時，系爭土地上之地上物僅係架構一樓地基與西側牆壁，尚
    未成為完整之建物，顯見該地上物尚非屬獨立可供使用、有經濟價值之建物，仍
    具動產之性質，且該地上物原係附著於被告所有之系爭土地上，而成為該不動產
    土地之重要成分，故依民法第八百十一條附合之規定，該地上物之所有權應屬被
    告所有。
  (二)系爭土地既已因法院拍賣程序而由原告依法承受，原告自為系爭土地之所有權人
    ；而系爭地上物既係被告於本院就系爭土地進行查封程序後，始開始建造，依強
    制執行法第五十一條之規定，對於原告（即債權人）自不生效力；再該地上物亦
    係於兩造設定最高限額抵押權後始為建造，且至今尚未建築完成，仍非建物，自
    無民法第八百六十七條法定地上權規定之適用。承上所述，被告甲○○未有正當
    合法之占有權源，卻於系爭土地上設置該地上物，自屬無權占有且妨害原告對於
    該土地所有權之行使，原告自得依民法第七百六十七條物上請求權之規定，請求
    被告甲○○拆除如附圖Ａ、Ｂ、Ｃ、Ｄ部分所示面積共二百十三平方公尺之地上
    物，並返還該無權占用之土地。
三、提出土地、建築物改良物抵押權設定契約書、八八高敬民修八十六執字第八九○
    八號不動產權利移轉證書、合約契約書、八五建局都字第二三四六號函、高雄縣
    政府建設局建照執照、建照執照設計申請書、八六建三甲字第一六九三七六號函
    、聯合報分類廣告委刊證明單、八十七高敬民修八十六執字第八九○八號通知等
    影本各一份及八十六年執字第八九○八號拍賣不動產附表、土地登記謄本、土地
    所有權狀等影本各三份為證。
乙、被告部分：
一、聲明：
  (一)原告之訴駁回。
  (二)訴訟費用由原告負擔。
  (三)如受不利之判決，願供擔保，請准宣告假執行。
二、陳述：
    該地上物在系爭土地設定最高限額抵押權前，即已開始興建，當時被告甲○○為
    登輝建設有限公司之負責人並為建造該地上物之實際出資者，故被告始為地上物
    之真正所有權人，戊○○、涂等勝、乙○○等人僅為名義上之起造人而已。是系
    爭土地與地上物既同為被告所有，原告因拍賣系爭土地而承受該土地所有權，依
    民法第八百七十六條之規定，被告就系爭土地自有法定地上權，自無侵害原告所
    有權之處；再原告於被告借款、設定抵押權時，即已至系爭土地之現場實際觀察
    ，知悉被告開始整地、打水泥地基、架設鋼筋以建築房屋，且被告向原告借款五
    百萬元之用途即係為繼續支付建築房屋之費用，惟原告不但未阻止被告繼續建築
    房屋，仍願意借款五百萬元予被告，並以該土地設定抵押權，是依民法之誠信原
    則，應推定原告有允許被告甲○○有續建房屋之意思，況就社會經濟功能考量，
    房屋之價值應予維持，是原告訴請被告拆除系爭地上物並返還土地，亦屬無據，
    應予駁回。
三、提出土地謄本影本一份為證及請求傳訊孫登輝。
丙、本院依職權勘測坐落高雄縣燕巢鄉○○○段第一五三之一、之二、之三地號之土
    地及及第一五三之一地號土地上之地上物、拍攝現場照片六張及調閱本院八十六
    年度執字第八九○八號執行全卷。
    理    由
一、本件原告主張：被告甲○○向原告借款五百萬元，並以其所有、坐落於高雄縣燕
    巢鄉○○○段第一五三之一、之二、之三地號之土地，設定本金六百萬元之最高
    限額抵押權，惟被告屆期竟未依約清償債務，原告遂聲請本院拍賣抵押物，原告
    並於第三次拍賣程序時承受該抵押物，而取得該三筆土地之所有權；詎被告竟於
    抵押權設定後、抵押物實施強制執行程序中，在該第一五三之一地號土地上興建
    四棟磚造地上物，然原告既已取得該土地之所有權，被告亦無從主張法定地上權
    或其他正當權源以占用該土地，是原告自得本於民法物上請求權之規定，訴請該
    地上物之所有權人即被告，拆除系爭地上物，並將該無權占用之土地返還原告等
    語。
二、被告則以：系爭地上物實際係被告所出資興建，僅以戊○○、涂等勝及乙○○等
    人為名義上之起造人而已，故被告確為該地上物之所有權人，是該抵押物及地上
    物既同為被告所有，雖原告嗣因拍賣而取得該系爭土地之所有權，惟系爭地上物
    仍得本於法定地上權合法占用該土地；況原告既早已知悉被告於抵押權設定前，
    即已開始興建該地上物，亦知被告向其借款之目的係為繼續支付興建地上物之費
    用，原告自應本於誠信原則，允許被告所有之地上物繼續合法占用該土地等語置
    辯。
三、經查：被告於八十五年七月十日向原告借款五百萬元，約定清償期為八十五年十
    月九日，利息則按銀行核定放款利率計算，如逾期未清償本息，則每逾一日即按
    本金每百元計罰一角計付違約金。被告並於八十五年七月十一日，提供其所有坐
    落高雄縣燕巢鄉○○○段第一五三之一、之二、之三地號等三筆土地，為向原告
    借款之擔保，設定六百萬元之最高限額抵押權予原告，存續期間則自八十五年七
    月十日起至十月九日止。詎被告竟屆期未依約清償，原告遂聲請本院以八十六年
    度拍字第三十六號裁定拍賣上開三筆土地，並於八十六年四月二十九日據以聲請
    本院實施強制執行程序（該強制執行案號為八十六年度執字第八九○八號），本
    院執行處即於八十六年五月十四日完成查封程序、八十七年五月二十九為第一次
    拍賣程序、八十七年六月十九日實施第二次拍賣程序、八十七年十月三十日實施
    第三次拍賣程序，嗣由原告以八百二十八萬三千元加以承受，本院並於八十八年
    一月二十七日以八八高敬民修八十六執字第八九○八號核發不動產權利移轉證書
    ，而由原告取得該三筆土地之所有權等情，業據本院審認本院八十六年度執字第
    八九○八號全卷無誤，且為兩造所不爭執，堪信為真實。是本件之爭點即為：(一)
    系爭地上物是否為建物。(二)被告是否為系爭地上物之所有權人。(三)被告有無占用
    系爭土地之合法權源，被告得否主張法定地上權或誠信原則。(四)原告請求是否有
    理。
四、按所謂建築物係指定著於土地上或地面下具有頂蓋、牆垣，足以避風雨供人起居
    出入之構造物而言（參最高法院六三年第六次民事庭會議）。復查，參以本院於
    八十九年六月十二日於現場所攝之六張照片，該地上物皆僅完成一樓之地基、兩
    側及後面之牆壁、一二樓間之隔層及架設二樓之鋼筋，此興建程度尚不足以避風
    雨供人起居出入，是該系爭土地上之地上物尚非法律概念上之建築物，乃許多建
    築材料之組合，不失建築材料之動產獨立性，故性質上應屬於動產。次按動產因
    附合而為不動產之重要成分，不動產所有人，取得動產所有權，此為民法第八百
    十一條明文規定。惟查，前揭系爭地上物雖為許多動產之集合，亦具有固定性及
    繼續性，然其既仍具動產之獨立性，尚非土地之重要成分，土地所有權人自亦無
    從依附合之規定取得地上物之所有權。從而，原告主張因系爭地上物附合於原屬
    被告所有之系爭土地上，而由被告取得所有權一節，即屬無據，不足採信；況若
    該地上物確因附合法則而由系爭土地所有權人取得所有權，而原告復已承受該土
    地，自應連同取得該地上物之所有權，職是本件即無起訴之必要，併此敘明。
五、另按自己出資建築之建築物，則於建築完成時取得建築物之所有權，不因是否由
    承攬人建築而有異，亦不因建築執照為何人名義而有所不同，即若無自己出資之
    事實，縱令登記為建築執照之名義人，亦不能當然取得建築物之所有權，因申領
    建築執照，僅係主管建築機關為管理建築物所採取之一種行政措施，故建築執照
    之起造人名義雖得為認定係何人出資建築之參考，但不能僅憑起造人名義，而認
    定所有權之歸屬，此亦同樣適用於尚未建築完成之地上物即建築材料之集合所有
    權之認定。又查，兩造既對於被告為該地上物之實際出資者一節不為爭執，且參
    以被告為繼續支付該地上物之興建費用，始提供前揭三筆土地（包括系爭土地在
    內）為擔保，向原告借款五百萬元等情，堪認被告確為實際出資者，故縱使卷附
    之高雄縣政府建設局建照執照、建照執照設計申請書影本，顯示該地上物起初係
    以被告、戊○○及涂等勝為共同起造人，後變更共同起造人為乙○○、戊○○及
    涂等勝，惟除被告以外之其他起造人既無實際出資，自非地上物之所有權人。從
    而，原告主張被告確為該地上物之所有權人一節堪信為真實。
六、再按土地及其土地上之建築物，同屬於一人所有，而僅以土地或僅以建築物為抵
    押者，於抵押物拍賣時，視為已有地上權之設定，為民法第八百七十六條第一條
    前段所明定。即法定地上權之發生，須具備(一)須土地及建築物同屬於一人所有、
    (二)設定抵押權時，建築物須已存在、(三)須以土地或建築物為抵押、(四)須拍賣而實
    行抵押權、(五)拍賣結果致土地及建築物各異所有人。雖學說上有認以土地設定抵
    押權時，已開始建築，雖尚未建築完成，然建築之程度如已達可推測該建築物種
    類與未來規模之程度時，當係以該土地將有法定地上權存在為評價標準，解為有
    法定地上權之成立。即設定抵押權時，非必限定該建築物確已完成；惟於抵押權
    人實行抵押權時，該設定抵押權土地上之地上物則仍須完成之建築物，始有法定
    地上權規定之適用。經查，被告於八十五年七月十一日提供土地設定抵押權後，
    高雄縣政府建設局始於八十五年十二月十二日核發建造執照，此有高雄縣政府建
    設局建照執照、建照執照設計申請書等影本附卷可稽，是縱使被告於核發建造前
    、甚至於設定抵押權前即已開始建築系爭地上物，該地上物建築之程度應尚不足
    以推測其種類及未來規模；況直至本院至系爭土地進行勘測時，該地上物皆未興
    建完成，而非建物已如上述，從而，依上開說明，被告主張系爭地上物得主張法
    定地上權，而合法占用系爭土地一節，顯屬無據，不足採信。
七、又查，被告辯稱系爭地上物於設定抵押權前，即已開始建築，原告亦知道被告借
    款之目的係為繼續支付興建費用等情，為原告所否認，被告亦無舉證以實其說，
    況參以系爭地上物於八十五年十二月十二日，高雄縣政府建設局核發建造執照後
    ，始得合法開始興建一節，足證被告所辯顯不足採。再縱使被告於向原告借款、
    設定抵押權前，即已開始興建系爭地上物，且為原告所知悉，惟被告嗣後因無力
    清償債務，致土地遭受原告聲請強制執行而定期拍賣時，即應停止繼續興建，以
    避免損害之擴大；然觀以八十六年執字第八九○八號案於八十七年五月十四日之
    查封筆錄「查封土地第一五三之三地號（實為第一五三之一地號之誤植）上有已
    建好地基及樹立鋼筋」、八十七年十一月二十日之第三次拍賣不動產附表備註五
    「本件土地已建有建造磚造建物隔成四棟尚未建築完成... 」，可知被告非但未
    停止興建地上物，反而持續該建築工程之進行，此亦為被告所不爭執。職是被告
    於明知土地將受拍賣而移轉所有權之際，卻仍願意繼續興建系爭地上物，故被告
    自應承受該地上物日後有無權占用系爭土地之情況發生，此應該不因取得土地所
    有權者為抵押權人或其他第三人而有所分別。從而，被告辯稱其所有之系爭地上
    物占用系爭土地，應有誠信原則之適用，而非無權占有等情，顯不足採。
八、另按實施查封後，債務人就查封物所為移轉、設定負擔或其他有礙執行效果之行
    為，對於債權人不生效力，此為強制執行法第五十一條第二項所明文規定。惟此
    係針對債務人就查封物所為之處分行為，對於債權人不生效力而言；然本件爭執
    之處並非被告就系爭查封之土地有何處分之行為，而係被告於查封土地上所興建
    地上物是否為無權占有，而侵害原告所有權，故上開規定並無適用之餘地，併此
    敘明。
九、末按所有人對於無權占有或侵奪其所有物者，得請求返還之。對於妨害其所有權
    者，得請求除去之，為民法第七百六十七條前段、中段所明定。從而，被告所有
    之系爭地上物，既無任何正當權源得以占用系爭土地，而為無權占有，是原告自
    得本於上開物上請求權之規定，請求被告拆除系爭土地上如附圖Ａ、Ｂ、Ｃ、Ｄ
    部分所示面積共二百十三平方公尺之地上物，並將該土地歸還原告。
十、兩造均陳明願供擔保請求宣告假執行或免為假執行，核無不合，爰酌定相當金額
    准許之。
十一、綜上所述，原告之訴有理由，依民事訴訟法第七十八條、第三百九十條第二項
      、第三百九十二條之規定，判決如主文。
中      華      民      國    八十九    年      十一      月    十七    日
                                臺灣高雄地方法院民事第二庭
~B法      官  林靜梅
右為正本係照原本作成。
如對本判決上訴，須於判決送達後廿日內向本院提出上訴狀。
中      華      民      國    八十九    年      十一      月    十七    日
~B法院書記官  陳國榮


司法院資訊處製作；財團法人民間司法改革基金會備份。
